臺灣桃園地方法院民事裁定　　　　　　　　93年度再字第10號
再審原告　　蘇黎世產物保險股份有限公司
法定代理人　蔣德郎
訴訟代理人　景熙焱律師
再審被告　　乙○○
上列當事人間請求清償債務事件，再審原告對於民國86年1 月15
日本院86年度促字第1094號支付命令，提起再審，本院裁定如下
：
    主  文
再審之訴駁回。
再審訴訟費用由再審原告負擔。
    理  由
一、按有民事訴訟法第496 條第1 項所定之各款情形之一者，當
    事人得以再審之訴對於確定終局判決聲明不服。債務人對於
    支付命令未於法定期間合法提出異議者，支付命令與確定判
    決有同一之效力。前項支付命令有第496 第1 項之情形者，
    得提起再審之訴。並以原支付命令之聲請，視為起訴，民事
    訴訟法第496條第1項、第521條分別定有明文。
二、本件再審意旨略以：再審被告於民國86年間以華僑產物保險
    股份有限公司（下稱華僑公司）八德服務中心為債務人，宋
    文夫為債務人之法定代理人，向鈞院聲請核發86年度促字第
    1094號支付命令，該支付命令送達由宋文夫收受後20日確定
    ，再審被告於91年間向鈞院聲請強制執行，據其稱因華僑公
    司無財產可供執行，故由鈞院核發債權憑證。嗣於91年12月
    30日，再審被告再以該債權憑證向台灣台北地方法院聲請對
    由華僑公司更名為蘇黎世產物保險股份有限公司之再審原告
    之財產為強制執行，再審原告於92年2 月14日接獲該法院通
    知始知本件支付命令之事由。查華僑公司於86年間董事長為
    甲○○，下設忠孝分公司、新竹分公司、台中分公司、台南
    分公司、高雄分公司共六個分公司，其中新竹分公司兼管桃
    園、新竹、苗栗三地區，在桃園縣設有桃園市通訊處及八德
    服務中心，均由新竹分公司直接管理，分公司設經理兼主任
    管理分公司及所轄之通訊處、服務中心。因該八德服務中心
    並非獨立之法人或非法人團體，法律上無獨立人格，對八德
    分中心之請求均應認為係對華僑公司之請求，惟華僑公司當
    時之董事長為甲○○，新竹分公司之經理為廖永興，總經理
    為陳潤鴻，宋文夫僅為新竹分公司之副理，受命督導八德服
    務中心業務，並非公司之經理人，無權代表或代理公司起訴
    或被訴，故其收受支付命令，依法不生送達效力，再審被告
    將之列為債務人之法定代理人而致再審原告無法應訴，自與
    法有違，該支付命令雖已確定，惟具民事訴訟法第496 條第
    1 項第5 款「當事人於訴訟未經合法代理者」之再審事由，
    爰依法提起再審，請求廢棄該支付命令，並將再審被告原聲
    請支付命令請求再審原告給付之部分駁回等語。
三、經查，原華僑公司經財政部核准於87年8 月1 日更名為蘇黎
    世產物保險股份有限公司即再審原告等情，有再審原告提出
    之財政部87年8 月11日台財保第870487592 號函及公司變更
    登記事項卡在卷可稽。又查，本件再審被告係於86年1 月4
    日以債務人華僑公司八德服務中心及宋文夫積欠其支票債務
    新台幣3,000,000 元為由，向本院聲請依督促程序核發86年
    度促字第1094號支付命令在案；嗣此支付命令就送達債務人
    華僑公司八德服務中心之部分，於86年1 月31日送達桃園縣
    桃園市○○路408 號華僑公司八德服務中心址，由該支付命
    令上記載之法定代理人宋文夫收受，嗣本院並核發該支付命
    令於86年2 月22日確定證明書在案，業經本院調閱86年度促
    字第1904號支付命令卷，閱明屬實，惟本院認再審被告前開
    支付命令對八德服務中心之請求應認係對原華僑公司即更名
    後之再審原告之請求，理由如后：
  (一)前開支付命令所載債務人即原華僑公司八德服務中心係原華
    僑公司新竹分公司下之分支機構，有再審原告所提之原華僑
    公司分公司及服務中心地址電話明細表及再審原告於台灣台
    北地方法院92年度執字第284 號強制執行案件所提出組織結
    構圖、新竹分公司組織圖可證，故華僑公司八德服務中心並
    非分公司，而係原華僑公司新竹分公司下之分支機構，自不
    具備分公司所具有之當事人能力。
  (二)又據再審原告所提出之組織結構圖、新竹分公司組織圖所示
    ，原華僑公司八德服務中心僅具設有辦事員、助理員數人，
    並未設有代表人或管理人，其主任職係由新竹分公司經理兼
    任，有再審原告提出之原華僑公司函文附卷可參，此與民事
    訴訟法第40條第3 項所定非法人團體，必須由數人所組成，
    並須有一定之組織、名稱、目的、事務所或營業所、獨立之
    財產及設有對外代表團體之管理人或代表人等要件不符，是
    亦難認八德服務中心屬於非法人團體。
  (三)綜上所述，原支付命令所載債務人即原華僑公司八德服務中
    心僅係原華僑公司新竹分公司下之分支機構，無獨立人格，
    不具當事人能力，而再審被告於執行程序中，亦持對八德服
    務中心之前開支付命令對由原華僑公司更名之再審原告聲請
    強制執行，足見再審被告就前開支付命令對八德服務中心之
    請求應係對原華僑公司之請求。
四、再查，原華僑公司董事長為甲○○，公司所在地設在台北市
    ○○○路56號，新竹分公司經理為廖永興，新竹分公司所在
    地設在新竹市○○路139 號6 樓，有再審原告於台灣台北地
    方法院前開強制執行案件提出之新竹分公司之變更登記事項
    卡、再審被告提出之原華僑公司登記事項卡可資佐證，宋文
    夫僅為原華僑公司新竹分公司副理，受命督導八德服務中心
    之業務，並非原華僑公司之經理人，有再審原告提出之員工
    服務證明書、原華僑公司函文存卷可佐，前開支付命令對債
    務人原華僑公司八德服務中心之請求應認為係對前華僑公司
    之請求，惟該支付命令之送達係對八德服務中心址即桃園縣
    八德市○○路408 號送達，且由支付命令所載之法定代理人
    宋文夫收受，有該支付命令及送達回證在卷可稽，故該支付
    命令之送達顯非合法，自不生送達之效力，亦即該支付命令
    未經合法送達應不生確定問題，縱本院嗣後誤發給該支付命
    令之確定證明書，亦不因而使該支付命令發生確定效力。
五、縱上所述，本院86年度促字第1904號支付命令既未經合法送
    達，該支付命令即未確定，再審原告對尚未確定之支付命令
    提起再審之訴，於法尚有未合，應予駁回。
六、據上論結，本件再審之訴為不合法，依民事訴訟法第502 條
    第1項、第95條、第78條，裁定如主文。
中　　華　　民　　國　　94　　年　　2 　　月　　3 　　日
                  臺灣桃園地方法院民事第一庭
                              法    　官　賴惠慈
以上正本係照原本作成
如對本裁定抗告，須於判決送達後10日內向本院提出上訴狀
中　　華　　民　　國　　94　　年　　2 　　月　　3　 　日
                              法院書記官　王曉雁
